臺灣高雄地方法院刑事判決　　　　　　　100年度易字第170號
公　訴　人　臺灣高雄地方法院檢察署檢察官
被　　　告　吳金花
上列被告因恐嚇取財案件，經檢察官提起公訴（99年度偵字第
27306 號），本院判決如下：
    主  文
吳金花幫助犯恐嚇取財罪，累犯，處有期徒刑陸月，如易科罰金
，以銀元參佰元即新臺幣玖佰元折算壹日；減為有期徒刑參月，
如易科罰金，以銀元參佰元即新臺幣玖佰元折算壹日。
    事  實
一、吳金花前於民國83年間因施用化學合成麻醉藥品2罪及施用
    毒品1罪，分別經本院及臺灣臺南地方法院分別判處有期徒
    刑3月、6月及3年6月，嗣經定執行刑為有期徒刑4年1月，入
    監執行後，於86年2月25日假釋出監，因假釋期間內再犯施
    用化學合成麻醉藥品及毒品罪，經本院分別判處有期徒刑5
    月及3年2月，經定執行刑為有期徒刑3年4月，因而撤銷假釋
    ，於87年9月28日入監執行，並接續執行殘刑1年9月9日，嗣
    於90年4月25日假釋出監，並於92年8月15日假釋期滿未經撤
    銷而已全部執行完畢，竟不知悔改警惕，明知竊鴿勒贖集團
    不法份子，經常取得他人存款帳戶存摺、提款卡及密碼，利
    用該帳戶取得不法利益，以逃避執法人員之追查，依其社會
    經驗，應有相當之智識程度可預見提供帳戶之存摺、提款卡
    及密碼等物供他人使用，將幫助他人從事恐嚇取財之犯行，
    仍不違反其本意，基於幫助恐嚇取財之犯意，於95年5月8日
    前某日，在不詳地點，將所申辦中華郵政股份有限公司茄萣
    郵局帳號000000000000 00號帳戶(以下簡稱郵局帳戶) 之存
    摺，提款卡連同提款密碼，交付並告知某真實年籍姓名不詳
    之成年人及其所屬竊鴿勒贖集團使用，嗣該竊鴿勒贖集團成
    員於取得該帳戶之存摺、提款卡及密碼後，即出於意圖為自
    己不法所有之犯意聯絡，由該集團某真實、姓名年籍不詳之
    成年成員，先以不詳方式竊得謝照堂所有之賽鴿，再撥打電
    話向謝照堂恫稱：賽鴿在其手裡，要求謝照堂依指示匯款等
    語，謝照堂惟恐未依指示匯款，該集團成員將對其賽鴿不利
    ，因而心生畏懼，於95年5月8日，依指示匯款新臺幣1,737
    元至被告郵局帳戶，嗣因謝照堂報警處理，始查獲上情。
二、案經彰化縣警察局北斗分局報請臺灣高雄地方法院檢察署檢
    察官偵查起訴。
    理  由
一、按被告以外之人於審判外之言詞或書面陳述，除法律有規定
    者外，不得作為證據；被告以外之人於審判外之陳述，雖不
    符刑事訴訟法第159 條之1 至之4 之規定，然經當事人於審
    判程序同意作為證據，法院審酌該言詞陳述或書面陳述作成
    時之情況，認為適當者，亦得為證據；刑事訴訟法第159 條
    第1 項、第159 條之5 第1 項分別定有明文。本判決認定事
    實所引用之證據資料，除原已符合刑事訴訟法第159 條之1
    至第159 條之4 ，及法律另有規定等傳聞法則例外規定得作
    為證據以外，本判決認定事實所引用之證據資料，均非公務
    員違背法定程序所取得，且檢察官及被告吳金花( 下稱被告
    ) 於本院均同意作為認定事實之證據，復審酌各該言詞或書
    面陳述作成時之情況，並無違法不當或證明力明顯過低之瑕
    疵，認為以之作為證據為適當，均得作為證據。
二、訊據被告矢口否認幫助恐嚇取財犯行，辯稱：郵局帳戶存摺
    及提款卡，連同身分證及行動電話，均於4 、5 年前放在皮
    包內一同遺失云云。經查：
（一）被告確有申辦郵局帳戶，嗣有被害人謝照堂遭竊鴿勒贖集
      團之成員恐嚇，因而於95年5月8日匯款1,737元至被告郵
      局帳戶等情，業據被害人警詢指訴明確(警卷第5頁、第6
      頁) ，並有被告郵局帳戶交易明細表2紙(偵卷第11頁至第
      13頁) 在卷可稽，且揆諸被告郵局帳戶於95年5月8日為竊
      鴿勒贖集團用於充作恐嚇被害人之指定匯款帳戶，且一經
      被害人匯款至該帳戶後，旋即遭不明人士迅速提領殆盡等
      情，顯係分工縝密無間之竊鴿勒贖集團所為，足認被告之
      郵局帳戶已遭該同一竊鴿勒贖集團用於充作恐嚇被害人之
      指定匯款帳戶以取得不法款項使用無訛。
（二）從竊鴿勒贖集團成員之角度審酌，渠等為避免警方自被害
      人匯款之金融機構帳戶來源回溯追查其真實身分，既知利
      用他人金融機構帳戶供被害人匯款及取贓以掩飾身分，應
      非愚昧昏庸之人，對於社會上一般人如帳戶存摺、提款卡
      遺失或遭竊，為防止竊（拾）得之人盜領存款或供作不法
      使用，必會於發現後立即報警或向金融機構辦理掛失止付
      ，當知之甚稔，在此情形下，渠等如仍以該帳戶作為犯罪
      工具，則在被害人將款項匯入該帳戶後，極有可能因帳戶
      所有人掛失止付而無法提領，則渠等精心策劃、大費周章
      從事犯罪取財之成果，卻只能平白無故替原帳戶所有人匯
      入金錢，此等損人不利己之舉，聰明狡詐之竊鴿勒贖集團
      應無可能為之。換言之，本件竊鴿勒贖集團成員應已獲得
      被告同意使用該郵局帳戶，始能確信被告不會報警並將該
      郵局帳戶掛失止付，而放心使用該帳戶供被害人匯款及取
      贓，此從被告郵局帳戶交易明細表顯示，該帳戶自95年5
      月8日供竊鴿勒贖集團用於供被害人匯款使用後，被告未
      曾掛失止付該帳戶等情，益徵上情，足認被告應係自行交
      付該郵局帳戶存摺、提款卡連同密碼予竊鴿勒贖集團，並
      同意渠等使用之事實。
（三）至被告辯稱：伊於4 、5 年前某日宿醉後，隔日早上發現
      皮包遺失，郵局帳戶存摺、提款卡，連同身分證均遺失，
      我當日有去郵局辦掛失時，郵局說我的帳戶已被拿去作案
      ，我把提款卡及密碼寫在存摺簿上，我有去補領身分證云
      云。惟查，被告身分證遺失時間係95年2 月間某日，有被
      告補領身分證申請書1 紙( 其上記載遺失時間為95年2 月
      間) 在卷可憑( 偵卷第16頁) ，是被告郵局帳戶連同身分
      證一併遺失時間應係95年2 月間某日，被告於隔日發現遺
      失之時，該郵局帳戶根本尚未成警示帳戶，此有被告郵局
      帳戶交易明細表2 紙( 其上記載該郵局帳戶於95年5 月9
      日成為警示帳戶) ，足認被告辯稱其郵局帳戶與身分證同
      時遺失，遺失隔日該帳戶即成警示帳戶云云，顯與卷證所
      示事實不符。縱使被告辯稱郵局帳戶與身分證同時於95年
      2 月遺失乙事屬實，參以被告自承其因住在朋友家，所以
      郵局帳戶隨身攜帶，用錢比較方便等語，足認被告經常使
      用該郵局帳戶，且隨身攜帶，何以在發現郵局帳戶遺失後
      ，僅於95年3 月1 日申請補發身分證，而該郵局帳戶確遲
      遲未申請掛失補發，此實與常情不合。再者，被告隨身攜
      帶郵局帳戶存摺及提款卡，應可預見存摺及提款卡因體積
      較小，在往來行走間，容易遺失而遭人拾獲，被告竟仍將
      密碼記載在存摺簿上，如此豈不徒增遺失後遭人盜領之危
      險，且目前之金融實務運作，縱有誤輸入密碼三次而遭鎖
      卡或沒入之情事，僅需存戶本人持身分證件及原開戶印鑑
      ，即可臨櫃申請解鎖或逕行領回遭沒入之金融卡，當無刻
      意將密碼記載在存摺上，而徒增帳戶遭人盜用之風險。況
      且，竊鴿勒贖集團成員，若未得被告應允使用該郵局帳戶
      ，豈敢冒遭被告掛失止付帳戶，致無法提領被害人所匯款
      項之風險，已如前述。是被告辯稱遺失云云，既有前揭諸
      多不合常理之處，實難採信。從而，被告將郵局帳戶之存
      摺、提款卡連同密碼交付竊鴿勒贖集團成員，容任渠等使
      用乙情，應堪認定。
（四）按刑法上之故意，可分為直接故意與不確定故意（未必故
      意），所謂「不確定故意」，係指行為人對於構成犯罪之
      事實，預見其發生而其發生並不違背其本意者，刑法第13
      條第2 項定有明文。今日一般人至郵局開設帳戶並非難事
      ，如非供犯罪之非法使用，衡情自無置自己名義帳戶不用
      ，而取得他人帳戶使用之必要。又衡諸金融存款帳戶事關
      存戶個人財產權益之保障，除非本人或與本人親密關係者
      ，難認有何理由可自由流通使用該存摺，而一般人均有妥
      為保管防阻他人任意使用之認識，縱因特殊情況偶有交他
      人使用之需，亦必然深入瞭解用途再行提供以使用，方符
      常情。是無正當理由，將帳戶提供他人使用，客觀上足可
      預見其目的，係欲以該金融帳戶供作犯罪出入之帳戶或其
      他不法目的，否則應無隱匿自己名義帳戶而取得他人金融
      帳戶使用之必要。且邇來利用電話或報紙刊登廣告詐欺取
      財之犯罪類型層出不窮，該等犯罪多數均係利用人頭帳戶
      作為出入帳戶，並經媒體廣為披載，此應為一般人本於一
      般認知能力所易於意會者。故被告對於交付郵局帳戶之存
      摺、提款卡及密碼予某真實姓名年籍不詳之人，導致該帳
      戶將可能被用來作為恐嚇取財等非法用途之工具乙節，應
      有所預見，且不違背其本意。是以，被告猶提供其所申請
      開立之郵局帳戶資料予該真實姓名年籍不詳之人使用，足
      認被告主觀上確有容任該人將上開帳戶作為恐嚇取財之指
      定帳戶使用之犯意，是其應有幫助恐嚇取財之不確定故意
      甚明。
（五）參以竊鴿勒贖集團係以他人帳戶供被害人款項出入之用，
      為確保能如實取得被害人匯存入之款項，必先取得該人頭
      帳戶使用人之同意，並一併取得該帳戶之存摺、提款卡、
      密碼，而該竊鴿勒贖集團成員係於95年5月8日實行恐嚇被
      害人取財犯行，衡情該集團應係事先取得被告郵局帳戶之
      存摺、提款卡連同密碼後，於犯罪工具齊備才會開展實行
      恐嚇取財計畫，且應會掌握時機立即去電被害人施以恐嚇
      取財行為，避免拖延導致犯罪計畫生變，故本件被告交付
      該帳戶之存摺、提款卡連同密碼予該集團成員之時點，則
      係於95年5月8日前不久之某日（竊鴿勒贖集團對該帳戶取
      得實力之支配），亦堪認定。
（六）綜上所述，本案事證明確，被告有將郵局帳戶之存摺、提
      款卡及密碼提供予姓名年籍不詳之人使用之事實，其幫助
      恐嚇取財犯行，堪以認定，自應予依法論科。至被告郵局
      帳戶自95年5 月3 日起即有多筆金額匯入後，隨即於同日
      遭提領一空，然因無其他被害人出面指認，卷內亦無證據
      可資證明屬其他被害人遭恐嚇後匯入之款項，本院自無從
      併予審理，附此敘明。
三、按刑法上之幫助犯，係對於犯罪與正犯有共同之認識，而以
    幫助之意思，對於正犯資以助力，而未參與實施犯罪之行為
    者而言（最高法院75年度臺上字第1509號、84年度臺上字第
    5998號、88年度臺上字第1270號判決參照）；是以如未參與
    實施犯罪構成要件之行為，且係出於幫助之意思提供助力，
    即屬幫助犯，而非共同正犯。本件被告雖提供其所有郵局帳
    戶之存摺、提款卡及密碼供竊鴿勒贖集團成員作為恐嚇取財
    匯款使用，惟被告單純提供帳戶供他人使用之行為，並不等
    同於向被害人施以恐嚇取財行為，且亦無證據證明被告有參
    與恐嚇取財犯行之構成要件行為，被告所為犯行，顯係對於
    竊鴿勒贖集團成員遂行恐嚇取財犯行資以助力，自應論以幫
    助犯。是被告所為，為修正前刑法第30條第1項、第346條第
    1 項幫助恐嚇取財罪。被告於87年間因施用毒品及化學合成
    麻醉藥品罪，分別經本院判處有期徒刑3年2月及5月確定，
    並經定應執行刑為有期徒刑3年4月，入監執行後，於90年4
    月25日假釋出監，於92年8月15日假釋期滿未經撤銷視為執
    行完畢，有臺灣高等法院被告前案紀錄表在卷可憑，其受有
    期徒刑執行完畢5年內再犯本件，為修正前刑法第47條第1項
    之累犯，查被告行為後，其中：刑法於94年2月2日修正公布
    ，並於95年7月1日施行，對於：（一）修正前刑法第47條規
    定：「受有期徒刑之執行完畢，5年以內再犯有期徒刑以上
    之罪者，為累犯，加重本刑至2分之1」，修正後刑法第47條
    第1項則規定：「受徒刑之執行完畢，5年以內故意再犯有期
    徒刑以上之罪者，為累犯，加重本刑至2分之1」。其中「5
    年以內再犯有期徒刑以上之罪者」一語，涵蓋「故意」及「
    過失」犯有期徒刑以上之罪者，其範圍較廣；而「5年以內
    故意再犯有期徒刑以上之罪者」，則僅限於「故意」犯有期
    徒刑以上之罪者，其範圍較狹，惟本件被告受有期徒刑執行
    完畢，於5年內「故意」再犯有期徒刑以上之罪，無論依修
    正後或修正後刑法第47條規定，均構成累犯，即無有利或不
    利之情形，無庸新舊法比較(最高法院97年度第2次刑事庭會
    議決議參照) 。（二）修正前刑法第30條第1項前段及第2項
    分別規定「幫助犯人犯罪者，為從犯」；「從犯之處罰，得
    按正犯之刑減輕之」，修正後同條規定「幫助犯人實行犯罪
    行為者，為幫助犯」；「幫助犯之處罰，得按正犯之刑減輕
    之」，比較修正前後規定，僅將「從犯」修改為「幫助犯」
    ，其餘法律效果均未變更，屬純文字修正，參考最高法院95
    年第21次決議意旨，非屬法律上變更，無庸新舊法比較。
    (三) 刑法第346條關於併科罰金之最低數額，因其行為後刑
    法第33條第5款之修正，而將原本規定之銀元1元（依現行法
    規所定貨幣單位折算新臺幣條例，即新臺幣3元）提高為新
    臺幣1千元，自以修正前刑法較有利，故經比較行為時法及
    裁判時法之規定後，應以適用被告行為時之修正前刑法較有
    利於被告。故經綜合比較結果，以修正前之規定較為有利，
    應整體適用行為時之規定，是核被告所為，係犯刑法第346
    條第1項、修正前刑法第第30條第1項之幫助恐嚇取財罪，並
    適用行為時累犯之規定，加重其刑，再依幫助犯規定減輕其
    刑，因同有加減原因，應先加後減之。
四、爰審酌被告將其帳戶之存摺、提款卡及密碼恣意提供犯罪集
    團充作向他人恐嚇取財之工具，不僅徒增被害人尋求救濟之
    困難，並使不法之徒藉此輕易順遂恐嚇取財犯行，亦使檢警
    難以追查緝捕正犯之犯行，造成此類犯罪層出不窮，所生之
    危害匪淺，行為殊不足取，惟念其所為提供帳戶僅為幫助行
    為，尚未實際參與恐嚇取財之犯行，可責難性較輕，及被害
    人受騙金額等一切情狀，爰量處有期徒刑6 月之刑，並諭知
    以銀元300 元即新臺幣900 元折算壹日之易科罰金折算標準
    。又被告本件犯罪時間在中華民國96年4 月24日以前，所犯
    之恐嚇取財罪，雖屬中華民國96年罪犯減刑條例第3條所列
    不予減刑之罪，但其宣告刑未逾有期徒刑1年6月，仍合於減
    刑條件，應同時諭知其宣告刑及減得之刑，暨易科罰金之折
    算標準（被告犯罪時之刑法第41條第1項前段規定：「犯最
    重本刑為5年以下有期徒刑以下之刑之罪，而受6個月以下有
    期徒刑或拘役之宣告，因身體、教育、職業、家庭之關係或
    其他正當事由，執行顯有困難者，得以1元以上3元以下折算
    1 日，易科罰金。」又受刑人行為時之易科罰金折算標準，
    依修正前罰金罰鍰提高標準條例第2條前段規定（現已刪除
    ），就其原定數額提高為100倍折算1日，則本件被告行為時
    之易科罰金折算標準，應以銀元300元折算1日，經折算為新
    臺幣後，應以新臺幣900元折算為1日。惟95年7月1日施行之
    修正後刑法第41條第1項前段則規定：「犯最重本刑為5年以
    下有期徒刑以下之刑之罪，而受6個月以下有期徒刑或拘役
    之宣告者，得以新臺幣1,000元、2,00  0元或3,000元折算1
    日，易科罰金。」經比較修正前、後之易科罰金折算標準，
    以95年7月1日修正公布施行前之規定，較為有利，故應依刑
    法第2條第1項前段，適用修正前刑法第41條第1項前段規定
    ，定其易科罰金之折算標準，應併敘明）。
據上論斷，應依刑事訴訟法第299條第1項前段，刑法第346條第1
項，修正前刑法第30條第1項前段、第2項、第47條、第41條第1
項前段，中華民國罪犯減刑條例第2條第1項第3款、第4條、第7
條，刑法施行法第1條之1第1項、第2項前段，判決如主文。
本案經檢察官曾財和到庭執行職務。
中    華    民    國   100    年    3     月    8     日
                  刑事第八庭    審判長法  官  王伯文
                                      法  官  林俊寬
                                      法  官  陳俊宏
以上正本證明與原本無異。
如不服本判決應於收受判決後10日內向本院提出上訴書狀，並應
敘述具體理由。其未敘述上訴理由者，應於上訴期間屆滿後20日
內向本院補提理由書(均須按他造當事人之人數附繕本)「切勿逕
送上級法院」。
中    華    民    國  100     年    3     月    8    日
                                      書記官  胡美儀
附錄論罪科刑法條：
中華民國刑法第346條第1項
意圖為自己或第三人不法之所有，以恐嚇使人將本人或第三人之
物交付者，處 6 月以上 5 年以下有期徒刑，得併科 1 千元以
下罰金。
刑法施行法第1條之1
中華民國94年1 月7 日刑法修正施行後，刑法分則編所定罰金之
貨幣單位為新臺幣。
94年1 月7 日刑法修正時，刑法分則編未修正之條文定有罰金者
，自94年1 月7 日刑法修正施行後，就其所定數額提高為30倍。
但72年6 月26日至94年1 月7 日新增或修正之條文，就其所定數
提高為三倍。